【裁判字號】    98,上易,564
【裁判日期】    980923
【裁判案由】    詐欺
【裁判全文】
臺灣高等法院高雄分院刑事判決         98年度上易字第564號
                                     98年度上易字第568號
上  訴  人  臺灣高雄地方法院檢察署檢察官
上  訴  人
即  被  告  甲○○
被      告  癸○○
共      同
選任辯護人  羅玲郁律師
            吳永茂律師
上列上訴人因被告等詐欺案件，不服臺灣高雄地方法院95年度易
字第1361號、96年度易字第111 號中華民國98年5 月21日第一審
判決（起訴案號：臺灣高雄地方法院檢察署94年度偵字第26660
號、95年度偵字第9738號；追加起訴案號：同署95年度偵字第97
38號），提起上訴，本院判決如下：
     主  文
原判決關於甲○○部分撤銷。
甲○○無罪。
其他上訴（即癸○○部分）駁回。
     理  由
一、公訴意旨略以：被告甲○○與被告癸○○係姐弟關係，甲○○為巨龍工程行（應係秀豐工程行之誤）負責人，癸○○為
    該工程行之管理人員，該工程行因經營不善，需款孔急，詎
    癸○○與甲○○竟不思努力工作，改善經濟狀況，而共同基
    於意圖為自己不法所有之犯意聯絡，策劃以甲○○假受傷之
    方式，向保險公司詐領意外傷殘之保險金給付。先由甲○○
    於附表所示時間，自行或委由不知情之新光人壽保險股份有
    限公司（下稱新光人壽）團保處主任己○○擬妥投保建議書
    ，分別向如附表所示之保險公司投保鉅額個人主險及團體意
    外險，並均刻意隱瞞已向其他保險公司投保巨額保險之事實
    ，致該等保險公司之從業人員未察覺有異，而均陷於錯誤與
    甲○○訂立前揭保險契約，甲○○遂得於短短數月內，連續
    向如附表所示10家保險公司投保共計高達新臺幣（下同）4,
    843 餘萬元之意外險及人壽保險，並依約繳納保險金。迄於
    民國93年7 月21日，甲○○見時機成熟，竟以自殘方式將眼
    鏡蛇毒液注入右腳第一大拇指蹠背旁，造成關節筋及神經壞
    死後遺症、右下肢（大拇趾）缺損之傷害，癸○○即先將甲○○送往屏東六愛醫院救治，復轉財團法人長庚紀念醫院高
    雄分院（下稱長庚醫院）救治，再轉高雄醫學大學附設中和
    紀念醫院（下稱高醫）治療。未久，甲○○書立內容不實之
    文件，內容：「工作性質：準備模板、角材、鷹架等材料，
    用繩子綑綁再用吊車運送，而在綑綁材料往上吊時，遭到眼
    鏡蛇咬其右腳大拇指而緊急送醫！」，而癸○○明知甲○○
    並未遭蛇咬傷，竟在甲○○所書立內容不實之文件目擊證人
    欄上親自簽名，俾使甲○○得持該份癸○○親簽之內容不實
    文件及診斷證明書等相關資料，向附表所示之保險公司，佯
    稱上開傷害係其於93年7 月21日上午7 時許，在屏東縣潮州
    鎮○○路附近大腳仙林板模料場，遭毒蛇咬傷腳趾頭所造成
    為由，請領保險金，致使附表編號1-4 、6 、7 、10所示之
    保險公司陷於錯誤，依約給付保險金，足生損害於前揭保險
    公司；另附表編號5 、8 、9 所示之保險公司受理後發現有
    異，均拒絕理賠並交付保險金，而未能得逞。因認被告甲○○、癸○○共同涉犯刑法第339 條第1 項之詐欺取財罪嫌等
    語。
二、公訴意旨認被告甲○○、癸○○涉犯上開詐欺取財犯行，係
    以：被告甲○○、癸○○分別於警詢及偵查中之供述；證人
    己○○、林天送、洪谷垚、洪麗惠、辛○○、吳文勝、郭建
    志、陳世明、楊博欽、丙○○、乙○○、劉博銘、陳瑞昌、
    丁○○、庚○○、楊錦江等人分別於警詢、偵查中之證述；
    華南商業銀行退票紀錄查詢單、高醫入院護理評估表、被告
    癸○○簽名之證明文件（下稱證明文件）、附表各編號所示
    之保險公司投保申請書影本、理賠申請書影本、中央產物保
    險股份有限公司（現已更名為友邦產物保險股份有限公司，
    下稱中央產物）出具之「甲○○遭毒蛇咬傷致殘案調查報告
    」、長庚醫院急診病歷、行政院退除役官兵輔導委員會臺中
    榮民總醫院（下稱臺中榮民總醫院）榮急字第0950010113號
    函等件，為其論罪依據。
三、證據能力部分：
  (一)上訴人即被告（下稱被告）甲○○、被告癸○○及辯護人，
    爭執證人己○○、丙○○、乙○○、劉博銘、陳瑞昌、丁○○、庚○○及楊錦江等人，於警詢之陳述不具證據能力部分
    ：
  1.按「被告以外之人於審判外之言詞或書面陳述，除法律有規
    定者外，不得作為證據。」、「被告以外之人於審判外之陳
    述，雖不符前四條之規定，而經當事人於審判程序同意作為
    證據，法院審酌該言詞陳述或書面陳述作成時之情況，認為
    適當者，亦得為證據。當事人、代理人或辯護人於法院調查
    證據時，知有第一百五十九條第一項不得為證據之情形，而
    未於言詞辯論終結前聲明異議者，視為有前項之同意。」刑
    事訴訟法第159 條第1 項、第159 條之5 分別定有明文。證
    人劉博銘、楊錦江、丙○○於警詢所為之供述，既屬被告以
    外之人於審判外之言詞陳述，且無刑事訴訟法第159 條之5
    所列得為證據之情形，自認渠3 人於警詢之陳述對被告2 人
    而言，並無證據能力。
  2.按「被告以外之人於檢察事務官、司法警察官或司法警察調
    查中所為之陳述，與審判中不符時，其先前之陳述具有較可
    信之特別情況，且為證明犯罪事實存否所必要者，得為證據
    。」刑事訴訟法第159 條之2 定有明文，是依該條文規定，
    如被告以外之人於檢察事務官、司法警察官或司法警察調查
    中所為之陳述，與審判中所述者相符，則其先前之陳述自不
    具證據能力。證人己○○、乙○○、陳瑞昌、丁○○、庚○○等人於警詢之陳述與渠等於原審結證內容大致相符，是依
    諸前揭規定及說明，自應認渠等於警詢所為之陳述不具證據
    能力。
  (二)被告甲○○、癸○○及辯護人，爭執中央產物出具之「甲○○遭毒蛇咬傷致殘案調查報告」不具證據能力部分：
    按「被告以外之人於審判外之言詞或書面陳述，除法律有規
    定者外，不得作為證據。」、「被告以外之人於審判外之陳
    述，雖不符前四條之規定，而經當事人於審判程序同意作為
    證據，法院審酌該言詞陳述或書面陳述作成時之情況，認為
    適當者，亦得為證據。當事人、代理人或辯護人於法院調查
    證據時，知有第一百五十九條第一項不得為證據之情形，而
    未於言詞辯論終結前聲明異議者，視為有前項之同意。」刑
    事訴訟法第159 條第1 項、第159 條之5 分別定有明文，前
    已述及。中央產物出具之「甲○○遭毒蛇咬傷致殘案調查報
    告」係屬被告以外之人於審判外之書面陳述，且無刑事訴訟
    法第159 條之5 所列得為證據之情形，自認該份報告對被告
    2 人而言，並無證據能力。
  (三)另本件檢察官、辯護人及被告2 人於本院準備程序時，就原
    審判決所引用各項證據（含傳聞證據、非傳聞證據及符合法
    定傳聞法則例外之證據）之證據能力，除有爭執之上開部分
    外，餘均同意具有證據能力（見本院卷第48至51頁），本院
    認除上開爭執部分已敘明如上外，其他卷附具有傳聞證據性
    質之證據，並無任何違法取證之不適當情形，以之作為證據
    使用係屬適當，自得採為認定事實之證據。
  (四)證人劉博銘、楊錦江於警詢所為陳述，雖經本院認無證據能
    力，有如前述，然仍得執之作為彈劾證據使用，附此敘明。
四、按犯罪事實應依證據認定之，無證據不得認定犯罪事實；不
    能證明被告犯罪者，應諭知無罪之判決，刑事訴訟法第154
    條第2 項、第301 條第1 項分別定有明文。次按，認定不利
    於被告之事實，須依積極證據，苟積極證據不足為不利於被
    告事實之認定時，即應為有利於被告之認定，更不必有何有
    利之證據；且被告否認犯罪所持之辯解縱屬不能成立，仍非
    有積極證據足以證明其犯罪行為，不能遽為有罪之認定；而
    認定犯罪事實所憑之證據，雖不以直接證據為限，間接證據
    亦包括在內，然而無論直接或間接證據，其為訴訟上之證明
    ，須於通常一般之人均不致有所懷疑，而得確信其為真實程
    度者，始得據為有罪之認定，倘其證明尚未達此一程度，而
    有合理懷疑存在時，事實審法院復就其心證上理由予以闡述
    ，敘明其如何無從為有罪之確信，因而為無罪之判決，尚不
    得任意指為違法（最高法院30年上字第816 號、30年上字第
    1831號、76年臺上字第4986號判例意旨可資參照）。
五、訊據被告甲○○、癸○○固坦承甲○○有向附表各編號所示
    之保險公司投保之事實，惟堅決否認有何以「假受傷、真理
    賠」之詐欺方法，向各該保險公司詐欺取財之犯行，被告甲○○辯稱：伊之所以投保多家保險，是因為伊從事板模工作
    ，屬於高風險工作，為求保障，所以才向多家保險公司投保
    。而受傷當時，伊只知道腳有被東西咬到，但不知道是被蛇
    咬，是之後到醫院，醫生告知其弟癸○○的，伊並無詐欺保
    險公司的犯意與犯行等語。被告癸○○辯稱：伊對甲○○投
    保的事並不知情，伊只是發現甲○○受傷後，將她送到醫院
    ，其他的事伊完全沒有參與。而前開證明文件的內容是於填
    載完後，甲○○拿給伊簽名的，伊以為看到甲○○受傷就是
    目擊證人，所以才在上面簽名等語。經查：
  (一)被告甲○○係秀豐工程行負責人，其確有自行或委由證人即
    新光人壽團保處主任己○○擬妥投保建議書，而向附表各編
    號所示之保險公司投保（投保時間、險種、金額均詳附表所
    載），而於其此次辦理出險後，業已分別向附表編號1-4 、
    6 、7 、10等保險公司申領理賠金，至附表編號8 、9 所示
    之保險公司，則拒絕理賠。又被告癸○○亦曾於內容載述為
    「工作性質：準備模板、角材、鷹架等材料，用繩子綑綁再
    用吊車運送，而在綑綁材料往上吊時，遭到眼鏡蛇咬其右腳
    大拇指而緊急送醫！」之證明文件上之目擊證人欄內簽名等
    情，為被告2 人所不否認（見本院卷第114 至116 頁），復
    有該證明文件、翰碁公證有限公司公證報告書暨附件、甲○○向中央產物申請理賠之相關資料、南山人壽保險公司（下
    稱南山人壽）調查報告書、太平產物保險股份有限公司（下
    稱太平產物）傷害險理賠申請書、第一產物保險股份有限公
    司（下稱第一產物）新種／傷害保險理賠申請書、新光人壽
    保險股份有限公司（下稱新光人壽）理賠申請書、美國康健
    人壽保險股份有限公司臺灣分公司（嗣更名為紐西蘭康健人
    壽保險股份有限公司，下稱康健人壽）保險金申請書、中央
    產物提出之投保及理賠相關資料，及南山人壽、中央產物、
    新光人壽、宏泰人壽保險股份有限公司（下稱宏泰人壽）、
    富邦產物保險股份有限公司（下稱富邦產物）、康健人壽、
    第一產物、旺旺友聯產物保險股份有限公司（下稱友聯產物
    ）、太平產物保險股份有限公司（嗣更名為華山產物保險股
    份有限公司，下稱太平產物）等保險公司檢送之函文暨投保
    及理賠資料，在卷可稽（分別見警2 卷第54頁、第103 至11
    7 頁、第120 至127 頁、第184 頁；94年度偵字第26660 號
    卷，下稱2666 0號卷，第80頁、第81頁、第82頁、第83頁、
    第103 至111 頁；原審卷一第51至65頁、第129 至134 頁、
    第147 至177 頁、第179 至187 頁、第192 頁、第195 頁、
    第198 至203 頁、第210 頁、第253 至261 頁、第266 至28
    9 頁、第204 至209 頁；原審卷二第26至41頁、第42至50頁
    、第51至58頁、第59頁、第60至67頁、第68至77頁、第78至
    85 頁 、第78至85頁、第86至95頁、第96至249 頁），是此
    部分之事實，足堪認定。
  (二)就被告甲○○於93年7 月21日受傷，其體內是否有毒蛇毒液
    乙節，據證人即屏東六愛醫院醫師庚○○於原審結證稱：「
    （問：毒蛇咬後的傷口部位，是否會特別的發炎？）會從傷
    口往心臟方向腫，當時被告甲○○可以看到有三個黑點，也
    有腫大的現象，依我過去診治毒蛇咬的經驗，應該就是那樣
    子」等語（見原審卷一第112 頁）。證人即長庚醫院急診醫
    學科醫師劉博銘於偵查中證述：「當時甲○○送來時，被咬
    部位已腫脹，臨床經驗看起來像是蛇毒」等語（見94年度偵
    字第26660 號卷，下稱26660 號卷，第56頁）。證人即高醫
    醫師楊錦江於偵查中證稱：甲○○送醫時是典型神經毒，臨
    床上符合被眼鏡蛇所咬等語（見26660 號偵卷第76至77頁）
    。又本件經檢察官送請臺中榮民總醫院鑑定結果，該院認為
    ：被告甲○○所受傷勢應為毒蛇咬傷，而且應該是眼鏡蛇。
    咬傷經過3 小時，局部即有明顯壞死，顯示病人被咬所承受
    的毒液量不小，有該院95年7 月17日中榮急字第0950010113
    號函在卷可稽（見26660 號卷第174 頁）。再被告甲○○此
    次受傷處在於其右腳大腳趾處，並因之引發腿部腫脹，進而
    造成關節筋及神經壞死後遺症、右下肢（大拇趾）缺損之傷
    害，亦有甲○○於屏東六愛醫院之病歷表、高醫95年6 月22
    日高醫附秘字第0950001940號函附之甲○○93年7 月起之病
    歷資料影本、長庚醫院95年6 月29日（95）長庚院高字第56
    0747號函附之甲○○93年7 月21日急診病歷影本存卷可按。
    相互參酌前揭各該證人所述及臺中榮民總醫院鑑定函所認，
    暨上開各該病歷所載，足認被告甲○○於93年7 月21日受傷
    後，其體內確有毒蛇毒液，且該毒液確係由甲○○右腳大腳
    趾處進入體內，並因之引發腿部腫脹，進而造成關節筋及神
    經壞死後遺症、右下肢（大拇趾）缺損之傷害。
  (三)被告甲○○體內之毒蛇毒液，係由甲○○右腳大腳趾處進入
    體內，既如前述，則茲應再進一步審究者，乃該毒液係如何
    進入甲○○體內？而依諸下列各理由，本院爰認若謂毒液係
    由被告甲○○以人為方式加工所致，容屬遽然：
  1.據證人庚○○於偵查中證稱：我判斷係蛇咬，不然不會如此
    腫，我看是蛇的齒痕等語（見26660 號卷第56頁）；復於原
    審結證稱：「（問：提示偵卷第56頁95年5 月1 日證人庚○○偵訊筆錄，關於你所述被告甲○○有被蛇咬齒痕一事，這
    是否你當時對被告甲○○治療時，所看到的情形？）是。（
    問：可否具體描述當時情形？）被告甲○○的腳趾頭上有三
    個黑點，依我的醫療經驗判斷是蛇咬。被告甲○○此次就診
    前，有治療過蛇咬的病人」、「此次被告甲○○腳上的黑點
    ，與之前所治療過的蛇咬的病人相符」等語（見原審卷一第
    111 頁），已明確陳稱甲○○之傷，依其醫療經驗判斷，係
    遭蛇咬所致。參以：(1)證人劉博銘於警詢陳稱：「發現甲○○送到醫院時右腳大拇趾有傷口及瘀血狀態，但傷口因皮膚
    瘀血腫脹無法判斷因何而起，但當時依其症狀初步印象符合
    家屬所述類似毒蛇咬傷」、「（問：病歷上記載有高度懷疑
    被蛇咬傷的英文記載，是何原因？）這是當時的初步診斷用
    詞，依據病歷記載當時症狀符合被毒蛇咬傷狀態（鎖鍊蛇或
    神經毒蛇），但因沒有明顯毒蛇的咬傷齒痕，所以就用高度
    懷疑被蛇咬傷的英文記載」等語（見警1 卷第75至77頁），
    其亦表示雖甲○○至長庚醫院就醫時，因傷口皮膚瘀血腫脹
    而無法判斷原因為何，但依其症狀顯示，應符合被毒蛇咬傷
    狀態。(2)證人楊錦江於警詢陳述：根據病歷記載，甲○○住
    院時右腳第一大趾蹠背旁有傷口及出血性水泡、瘀血、部分
    皮膚壞死、右膝下呈浮腫狀態，但傷口因皮膚瘀血腫脹無法
    判斷有無被蛇咬之毒牙咬痕。若依住院當時的局部傷口壞死
    及有眼皮下垂無力之症狀，研判比較接近眼鏡蛇之類的神經
    性毒蛇咬傷等語（見警1 卷第79頁），其亦不排除被告甲○○係遭毒蛇咬傷之可能等情，則被告甲○○之傷是否係遭毒
    蛇咬傷，即尚非全然無據。
  2.證人庚○○於原審雖結證稱：「（問：你於94年10月27日於
    警察局製作筆錄時，你說『右腳大姆趾有皮下瘀血，傷口不
    明顯無法判斷因何而起』，為何於警詢後半年以上，到95年
    5 月1 日卻能於偵訊時明白回憶當時被告甲○○右大姆趾被
    蛇咬傷？）那是警察去我家問我的，當時我印象是回答『假
    使是毒蛇咬，也不是很明顯的咬痕』，我無法很明確的回答
    說那是毒蛇的咬痕，因為若真是毒蛇咬，也可能會造成這樣
    的痕跡，若是人為以針插的，也有可能造成如此痕跡，我無
    法認定究竟是否為毒蛇咬或是人為造成的」等語（見原審卷
    一第111 頁反面至第112 頁正面），而表示伊並無法確認甲○○之傷究係毒蛇咬抑係人為造成，惟其亦明確表示：被告
    甲○○的腳趾頭上有3 個黑點，依我的醫療經驗判斷是蛇咬
    ，此次甲○○腳上的黑點，與我之前所治療過的蛇咬的病人
    相符；毒蛇咬後會從傷口往心臟方向腫，當時甲○○可以看
    到有3 個黑點，也有腫大的現象，依我過去診治毒蛇咬的經
    驗，應該就是那樣子，甲○○的傷口及腫脹部位，是我自己
    檢視發現的等語（見原審卷一第111 至113 頁）。依據證人
    庚○○此部分所述，足認證人庚○○雖不敢遽然肯定被告甲○○之傷確係遭毒蛇所咬，然依其親自觀察並憑據其醫學經
    驗判斷結果，仍認甲○○應有可能係遭毒蛇咬傷無訛。
  3.證人劉博銘於偵查中固證述：病人甲○○腫脹程度超乎眼鏡
    蛇攻擊的程度，一般眼鏡蛇咬不會如此腫脹，也很少會立刻
    昏迷，一般昏迷是發生在呼吸衰竭之後，因依其家人之陳述
    ，所以才懷疑是被蛇咬等語（見26660 號卷第57頁）。惟本
    案經檢察官送請臺中榮民總醫院鑑定結果，認：「從病歷上
    看來，病人（指甲○○）被眼鏡蛇咬傷右腳，在咬傷時間及
    局部傷口的變化上，皆是合理的因果關係，唯一有點疑問的
    是病歷記載病人被咬後，很快就神智昏迷及呼吸衰竭，甚至
    倒在現場一段時間」、「根據我們的經驗及其他醫院的病例
    研究，臺灣的眼鏡蛇雖然歸類為神經性毒蛇，但是其毒液內
    神經毒性等成分—Cobrotoxin含量並不多，因此，只會產生
    眼皮下垂等輕微神經—肌肉阻斷的神經症狀及肌肉無力，發
    生的機率5%—10% ，而且沒有昏迷或嚴重呼吸衰竭的情形，
    因此，病人被咬傷後早期的昏迷可能是嚇昏或是外來種的眼
    鏡蛇咬傷。例如菲律賓眼鏡蛇，除了造成局部壞死之外，亦
    會有明顯神經症狀，例如呼吸衰竭或昏迷。針對菲律賓眼鏡
    蛇或其他外來種眼鏡蛇，臺灣的抗蛇毒血清效果較差，這也
    是病人局部咬傷處壞死持續擴大，乃至截肢的可能原因之一
    」等語，有該院95年7 月17日中榮急字第0950010113號函存
    卷可按（見26660 號卷第174 至175 頁），則明確表示甲○○之傷口變化係屬合理，且縱依病歷記載甲○○被咬後，很
    快就神智昏迷及呼吸衰竭，甚至倒在現場一段時間，亦可能
    係因咬傷之毒蛇係外來種之毒蛇，而可得到合理之解釋，故
    證人劉博銘前開於偵查中所述之判斷基準，是否放諸四海皆
    準，而得適用於任何一遭受毒蛇咬傷之人，並非無疑。此外
    ，復參以證人劉博銘於警詢亦陳述：以甲○○的症狀，臨床
    經驗不像立即受大量蛇毒注入身體的狀態等語（見警1 卷第
    76頁）；而臺中榮民總醫院前揭函文亦明確載稱：「從所附
    的各家醫院病歷上記載，病患甲○○所受之傷勢應為毒蛇咬
    傷，而且應該是眼鏡蛇咬傷」等語，益可證甲○○係遭毒蛇
    咬傷之可能性應係極大。
  4.又經內政部警政署刑事警察局對被告甲○○為測謊鑑定，被
    告甲○○就所詢：「蛇毒是妳自己注入（針筒或蛇牙按入）
    右腳的嗎？」、「蛇毒是其他人注入妳右腳的嗎？」等問題
    皆答以：不是。而該回答經以緊張高點法及區域比對法鑑定
    結果，並無不實反應，有內政部警政署刑事警察局94年11月
    29日刑鑑字第0940183108號鑑定書存卷可參（見警2 卷第22
    8 至239 頁）。而由此鑑定結果，更足佐證被告甲○○腳部
    之毒液，確有可能係因意外遭毒蛇嚙咬所致，而非被告甲○○以人為方式所為。
  (四)至證人即第一產物保險專員林天送雖於偵查中結證稱：甲○○送六愛醫院才6 至10分鐘路程，但卻4 小時才送到，我們
    有去工廠看，該處有放幾塊木板，看不出來是工廠等語（見
    26660 號卷第61頁）；證人即宏泰人壽人員洪麗惠於偵查中
    證稱：甲○○93年8 月來申請，我們已理賠，94年9 月來申
    請殘障。我們曾去現場看，沒有看到什麼模板，他說他們要
    結束營業等語（見26660 號卷第61頁）。惟查：
  1.據證人即東鼎生技公司潮州農場管理員戊○○於原審證陳：
    93年7 月21日當天是早上中場休息時，我要回農具儲放室，
    剛好被告癸○○開車要出去，我問他要去何處，他說他姐姐
    受傷，要送去附近醫院。我們8 點上班，中間休息是10點等
    語（見原審卷一第114 、116 頁）；參以據被告甲○○於屏
    東六愛醫院之病歷表記載，甲○○係於93年7 月21日上午10
    時15分至該院急診（見26660 號卷第141 至142 頁），則依
    此等時間推算，被告癸○○將甲○○送至屏東六愛醫院之時
    間，並無不合理之處。雖被告甲○○於警詢供稱：伊是在93
    年7 月21日早上6 至7 時左右被咬，不久覺得右腳掌上方會
    刺痛，就找地方坐下來察看，沒多久感覺全身無法動彈，眼
    晴無法張開，無法言語，可是意識很清楚。伊發現右腳拇趾
    有一點出血痕跡到全身無法動彈，大約經過30分鐘等語（見
    警1 卷第64頁正、反面），惟其亦明確陳稱：我弟弟（指癸○○）到達時間我不清楚等語（見警1 卷第64頁反面），是
    由被告甲○○所述，尚難導出被告癸○○於該日上午10時15
    分將甲○○送至屏東六愛醫院急診，時間上並不合理之推論
    。再被告癸○○於警詢陳述：我是於93年7 月21日早上8 到
    9 時左右，在屏東縣潮洲鎮○○○○道路旁一處農場內的積
    料場發現甲○○倒在地上，我叫不醒她就立刻開車送她到潮
    州六愛醫院就醫，我不記得當時到達醫院的時間是幾點，我
    只記得開了約10分鐘車程送她到醫院等語（見警1 卷第67頁
    反面至68頁正面），顯見被告癸○○斯時並未確切知悉時間
    ，而衡諸常情，一般人工作時，若要求其隨時注意確切之時
    間，實無可能，參以斯時癸○○見其姐甲○○無故昏倒在地
    ，心中必定十分焦急，若要求其須仔細確定並記憶發現甲○○，及將甲○○送醫之時點，無異強人所難且違乎人情，是
    尚難因憑據被告癸○○上揭所述時間，推算其將甲○○送至
    屏東六愛醫院急診之時間，並非吻合，即遽為被告2 人不利
    之認定。
  2.又證人戊○○於原審證述：我們農場約30幾公頃，被告甲○○向我們借農場放置工程材料，材料有鐵管、板模、Ｈ型鋼
    等等，約有20臺車之多，甲○○他們約於91年底、92年初開
    始放置，我於95年5 月30日離職時，東西還在等語（見原審
    卷第113 頁反面、第114 頁反面），明確證稱被告甲○○受
    傷斯時，其受傷處確有多量之板模等物。至證人林天送、洪
    麗惠雖陳稱曾至現場看過，有如前述，然渠等並未能敘明係
    何時前往，故渠等所言是否為真，已難無疑，且縱認證人林
    天送、洪麗惠確曾至現場，然其至該現場時，現場狀況是否
    仍如被告甲○○受傷當日，亦非無疑，是自難憑據證人林天
    送、洪麗惠所述，即為被告2 人不利之認定。
  (五)證人庚○○於原審雖證稱：當時被告甲○○已經昏迷不能說
    話，我問陪同的人，被告甲○○怎麼回事，陪同的人說被告
    甲○○被蛇咬等語（見原審卷一第112 頁反面），而表示是
    時係陪同甲○○至屏東六愛醫院就診之人主動表示甲○○係
    遭蛇咬，然被告癸○○則否認其曾主動告知證人庚○○，甲○○係遭蛇咬之事。本院審酌證人庚○○於原審證稱：「（
    問：當時陪同被告甲○○診療過程中，有幾位？）我印象比
    較深的是帶來的那一個，那人跟我說被告甲○○是被蛇咬。
    是否在座的被告癸○○我不清楚」等語（見原審卷一第111
    頁反面），明顯無法確認當日是否係被告癸○○告知甲○○
    遭蛇咬之事；再參諸證人庚○○或屏東六愛醫院之護理人員
    ，於記載病患病情及救治情況之病歷（即卷附之被告甲○○
    於屏東六愛醫院之病歷表，見26660 號卷第142 頁正、反面
    ）上，亦從未記載陪同家屬或病患本人曾告知係遭蛇咬之情
    事，則自難僅據證人庚○○此部分所言，即為被告癸○○曾
    主動告知證人庚○○，甲○○係遭蛇咬之認定。
  (六)依高醫急診病歷記載：「主訴因其它家屬告知被蛇咬到右腳
    」等語（見26660 號卷第169 頁），惟當日被告甲○○係先
    經送至屏東六愛醫院後，轉院至長庚醫院，然因無血清，始
    再轉院至高醫等情，業經證人庚○○、楊錦江證陳在卷（見
    原審卷一第110 頁反面至111 頁正面、26660 號卷第76頁）
    ，並有上開各醫院之病歷在卷可稽。則被告甲○○之家屬於
    轉院至長庚醫院後，因之前2 家醫院醫師診斷結果，皆認甲○○有可能係遭毒蛇咬傷，而與家屬商量轉院事宜，家屬因
    之認為甲○○係遭蛇咬，並於轉院至高醫時，於第一時間告
    知急診室檢傷人員此情，以利醫院做最快速且有效之處置，
    並無何悖諸常理之處，自難據之即為被告甲○○之就醫過程
    有所蹊蹺之認定。
  (七)被告甲○○確有於附表各編號所示之時點，向各家保險公司
    投保附表所示之各險種，固經認明如上。而證人己○○復於
    原審證稱：被告甲○○認為每個人的保額只有500 萬元不夠
    ，因為被告甲○○向我表示每個工程都要向銀行貸款2 、3,
    000 萬元，若發生事故，只投保500 萬元是不夠賠償銀行貸
    款；本件是甲○○說要保團體險的等語（見原審卷第119 頁
    反面至第121 頁正面）。惟證人己○○亦證稱：「被告甲○○投保宏泰人壽、富邦產險、中央產險、第一產險、友聯產
    險、太平產險是我協助投保的，被告甲○○公司的工程人員
    很多，所以需團體保險，每次團保有10個、8 個，1 年1 期
    。我協助被告甲○○投保之幾家保險，投保對象、險種、金
    額是經過我與被告甲○○溝通」、「（問：被告甲○○要投
    保何保險公司是否你建議規劃？）是，被告甲○○也同意」
    、「（問：經由你的規劃、建議投保對象、金額後，被告甲○○有無自己個人主觀意見？）我向被告甲○○建議醫療險
    三家的保額就夠了，他也接受我的建議，所以其他別家就沒
    有醫療險」等語（見原審卷一第119 頁反面至第120 頁正面
    ）。而綜合證人己○○前後所述內容，堪認被告甲○○雖曾
    因向銀行貸款2 、3,000 萬元，而希望藉由提高其本身及員
    工之保險額度，以免員工不幸出事時，無法償還其向銀行借
    貸之款項，然相關之投保對象、險種、金額，則均係由證人
    己○○予以規劃，而經己○○規劃者，被告甲○○即全然接
    受未再置他詞。而若被告甲○○投保之初即意在詐騙保險公
    司，則衡諸常情，其就投保之對象、金額及險種等牽涉保險
    金給付多寡、理賠審查難易等事項，必然相當介意，豈有一
    概交由己○○處理，而完全依照己○○安排即予投保之理？
  (八)證人即理賠調查員壬○○於原審雖陳稱：據我們開會時發現
    被告甲○○是透過團保投保的，所以各家保險公司無法索引
    被告甲○○在其他保險公司投保多少額度。團保時其他保險
    公司無法索引，一般人並不知道，要擔任過業務員才知道。
    甲○○曾於國華人壽擔任業務員，有從事招攬工作等語（見
    原審卷一第255 頁反面）。惟「若1 個人保額有700 萬元以
    上或是1,000 萬元以上，則會考量查詢同業有無其他種類之
    保險額度有無過高情形，但是被告甲○○在每家每個人投保
    500 萬元，每家保險公司承擔的風險不算高，當時也沒有這
    樣的通報制度，團體險也沒有告知已在其他公司投保保險之
    義務。若是個人傷害險、意外險，會有此種告知義務，在個
    人險部分的要保書上就會有此種告知義務，團體險沒有此告
    知事項等語」，業經證人己○○結證在卷（見原審卷一第12
    1 頁正面）。復據證人即友聯產物理賠科長乙○○於原審證
    陳：本件的團體要保書上面並無註記詢問是否已經投保相關
    、類似其他保險，故我們公司沒有主動詢問，被告亦無主動
    告知，沒有相關規定被告須主動告知已投保類似保險等語（
    見原審卷一第107 頁反面）。則保險公司就類此甲○○投保
    案件，既未要求投保人（甲○○）須事先、主動告知，而於
    保險事故發生後，始以之為投保人（甲○○）有道德風險之
    認定依據，實失允當。
  (九)再證人丁○○於原審雖證述：我於92年間有擔任秀豐工程股
    份有限公司負責人，不是我實際出資的，實際的負責人是被
    告甲○○，91年到93年我受僱期間，被告甲○○實際經營下
    ，其公司營運狀況有些工地賺錢，有些工地賠錢，但是營運
    不是很好，警詢所說在93年2 、3 月時，被告甲○○所經營
    公司營運狀況一直不好，有小額支票跳票紀錄，從93年7 月
    到10月間跳了3,000 萬元票款等語實在（見原審卷一第238
    頁反面至第239 頁正面）；證人即被告甲○○之房東陳瑞昌
    於95年5 月1 日偵訊時亦證稱：被告甲○○向我租屋，並欠
    我100 多萬元，約9l年間，陸續有借有還，但欠我l50 萬元
    沒還，且現有很多人去租屋處要找被告甲○○討錢等語（見
    26660 號卷第61至62頁），皆一致證述被告甲○○有經濟狀
    況不佳之窘境。惟經濟狀況不佳與被告甲○○是否因之向保
    險公司詐騙保險金，係屬二事，並非必相聯結，故除非有積
    極證據證明被告甲○○確有為詐騙保險金而自殘之行為，否
    則尚不得僅憑據被告甲○○經濟窘迫乙節，即為其必以自殘
    手段獲取保險金之認定。
  (十)證人即富邦產物科長胡馭倫雖於警詢陳稱：保戶甲○○自稱
    於93年7 月21日早上在屏東縣恆春的中科院工地被毒蛇咬傷
    ，向我們公司申請醫療及殘廢理賠等語（見警1 卷第16頁反
    面），然此為被告甲○○所否認，並辯稱：我當時是說我是
    在料場受傷的，我也有跟他們講過我在中科院工作等語（見
    本院卷第116 至117 頁）。而觀諸卷附富邦產物個人責任保
    險理賠申請書所載，被告甲○○就事故發生原因及經過係填
    載：「工作材料場吊板模時，被蛇咬傷送到潮州六愛醫院，
    因傷重馬上轉高雄長庚醫院，因沒血清，再轉高醫急救」等
    語（見原審卷一第198 至203 頁、原審卷二第51至58頁），
    與其上開所述，尚稱一致，是證人胡馭倫所稱：甲○○自稱
    於93年7 月21日早上在屏東縣恆春的中科院工地被毒蛇咬傷
    等語，真實性明顯有疑，自不得採為不利被告甲○○之認定
    。
  (十一)被告癸○○確有於內容記載「工作性質：準備模板、角材、
    鷹架等材料，用繩子綑綁再用吊車運送，而在綑綁材料往上
    吊時，遭到眼鏡蛇咬其右腳大拇指而緊急送醫！」之證明文
    件上之目擊證人欄內簽名之情，亦經認明如上。然此份文件
    僅供被告甲○○持向勞工保險局申請殘廢給付，並未執之向
    附表各編號之保險公司申請理賠，亦經被告癸○○於警詢陳
    述甚明（見警2 卷第51至52頁），復有附表各編號所示之保
    險公司如上所述各理賠資料在卷可證，乃公訴意旨認被告甲○○持前開證明文件併同不實之診斷證明書向附表所示之各
    該保險公司請領保險金，容有誤會。
  (十二)綜上，被告甲○○於本件案發前後，經濟狀況確有不佳，加
    以其又有自90年9 月17日起至93年4 月21日，連續向附表各
    編號所示之保險公司投保之情，故其是否以「假受傷、真理
    賠」之手法，向各該保險公司詐騙保險金，固易啟人疑竇。
    惟憑據卷存證據資料，既顯示被告甲○○意外遭毒蛇咬傷之
    可能性極大，而依諸檢察官所舉之證據方法，復無法推翻此
    種可能，則檢察官所為舉證，實尚未達於通常一般之人均不
    致有所懷疑，而得確信其為真實之程度。此外，本院復查無
    其他積極證據足以證明被告2 人有何共同詐欺取財犯行，渠
    等犯罪自屬不能證明，依諸前揭刑事訴訟法第301 第1 項之
    規定，自應為被告2 人無罪之諭知。
六、原審未察，遽為被告甲○○有罪之判決，尚有未合。檢察官
    上訴意旨主張原判決就被告甲○○部分量刑過輕，為無理由
    ；被告甲○○上訴意旨否認犯罪，執此指摘原判決此部分不
    當，為有理由，自應由本院將原判決此部分撤銷，另為被告
    甲○○無罪之判決。另原審為被告癸○○無罪之判決，則核
    無不合。檢察官上訴意旨仍執前開情詞指摘原判決該部分不
    當，為無理由，應予駁回。
七、另原判決就檢察官起訴「被告癸○○」涉犯詐欺附表編號5
    （即原判決附表編號10）所示之興農人壽保險股份有限公司
    未遂部分，原審並未判決，是就此部分，本院自無從予以審
    理，應由原審法院另行補充判決，附此敘明。
八、辯護人雖聲請傳訊證人劉博銘、楊錦江，及臺中榮民總醫院
    鑑定人，惟證人劉博銘、楊錦江就其親自見聞之事項，業於
    偵查中結證甚詳；而就臺中榮民總醫院鑑定結果之意見為何
    ，既非劉博銘、楊錦江「親身見聞」之事項，法院復未曾囑
    託此2 名證人為鑑定，則辯護人聲請傳訊此2 名證人到庭就
    其已陳述過之事項再為陳述，並評論受託鑑定機關之鑑定結
    果，核之並無必要。另臺中榮民總醫院就其所為鑑定結果之
    依據及理由，業於前開函文中說明甚詳，而其所為鑑定與證
    人劉博銘、楊錦江所為陳述之歧異，何者可採，復屬法院事
    實認定之採證範疇，故辯護人聲請傳訊該名鑑定人，核之亦
    無必要，均此敘明。
據上論結，應依刑事訴訟法第369 條第1 項前段、第364 條、第
301 第1 項、第368 條，判決如主文。
本案經檢察官呂建昌到庭執行職務。
中    華    民    國    98    年    9     月    23    日
                  刑事第一庭    審判長法  官 翁慶珍
                                      法  官 黃仁松
                                      法  官 徐美麗
以上正本證明與原本無異。
不得上訴。
中    華    民    國    98    年    9     月    23    日
                                      書記官 賴梅琴
附表（即起訴書附表）：
┌──┬─────┬────┬───────┬────┬────────┐
│編號│保險公司  │投保時間│投保險種      │投保金額│已詐騙領取之金額│
├──┼─────┼────┼───────┼────┼────────┤
│ 1  │新光人壽  │90/9/17 │壽險附加意外險│1,130 萬│323萬3,768元    │
│    │          │93/2/26 │團體傷害險    │元      │                │
├──┼─────┼────┼───────┼────┼────────┤
│ 2  │南山人壽  │92/7/10 │終身醫療附加傷│513萬元 │218萬8,153元    │
│    │          │        │害險          │        │                │
├──┼─────┼────┼───────┼────┼────────┤
│ 3  │宏泰人壽  │92/11/12│團體傷害險    │500萬元 │185萬8,000元    │
├──┼─────┼────┼───────┼────┼────────┤
│ 4  │富邦產險  │92/11/12│個人責任險附加│300萬元 │116萬6,000元    │
│    │          │        │傷害險        │        │                │
├──┼─────┼────┼───────┼────┼────────┤
│ 5  │興農人壽  │93/2/25 │定期儲蓄附加意│不詳    │尚未領取        │
│    │          │        │外傷害險      │        │                │
├──┼─────┼────┼───────┼────┼────────┤
│ 6  │康健人壽  │93/3/1  │團體傷害險    │400萬元 │140萬元         │
├──┼─────┼────┼───────┼────┼────────┤
│ 7  │中央產險  │93/3/27 │團體傷害險    │500萬元 │醫療險11萬6,000 │
│    │          │        │              │        │元              │
├──┼─────┼────┼───────┼────┼────────┤
│ 8  │第一產險  │93/4/19 │團體傷害險    │500萬元 │尚未領取        │
├──┼─────┼────┼───────┼────┼────────┤
│ 9  │友聯產險  │93/4/19 │團體傷害險    │500萬元 │尚未領取        │
├──┼─────┼────┼───────┼────┼────────┤
│ 10 │太平產險  │93/4/21 │團體傷害險    │500萬元 │175萬元         │
└──┴─────┴────┴───────┴────┴────────┘


司法院資訊處製作；財團法人民間司法改革基金會備份。
